臺灣彰化地方法院民事判決　96年度簡上字第45號
上　訴　人　戊○○
訴訟代理人　魏克仁律師
複　代理人　甲○○
被上訴　人　乙○○
訴訟代理人　丙○○
上列當事人間請求返還不當得利事件，上訴人對於民國96年1月
24日本院彰化簡易庭第一審判決（95年度彰簡字第696號）提起
上訴，本院於96年7月10日言詞辯論終結，茲判決如下：
    主      文
上訴駁回。
第二審訴訟費用新台幣伍仟捌佰拾壹元由上訴人負擔。
    事實及理由
一、被上訴人起訴主張：坐落彰化縣花壇鄉○○段1068地號土地
    （下稱系爭土地），原為被上訴人所有，被上訴人曾對訴外
    人彰化縣政府等提起返還土地等訴訟（本院92年度訴字第10
    51號），上訴人於民國93年3月20日因本院強制執行事件拍
    賣而取得系爭土地所有權，並承當訴訟，嗣經台灣高等法院
    台中分院93年度上字第353號事件，判決訴外人彰化縣政府
    就系爭土地因成立公用地役關係，致土地所有人之所有權行
    使遭受限制，應賠償上訴人新台幣（下同）404,740元，該
    賠償金額之計算係自76年3月20日起至95年4月19日止，而上
    訴人於93年3月20日始取得系爭土地所有權，依民法第373條
    之規定，上訴人於前開期日之前因土地尚未交付，並未承受
    系爭土地之利益及危險，被上訴人又未承諾放棄所有利益，
    關於前述案件已支付之裁判費及律師費用部分，依雙方之約
    定，亦依比例由雙方分擔，故上訴人僅對自93年3月20日起
    至95年4月19日止約2年又29日期間之賠償金83,319元有受領
    的正當權源，至於自76年3月20日起至93年3月19日止共有16
    年12個月又1日期間計算之賠償金320,921元，其並無領取之
    正當權源，則上訴人因此受有利益，致被上訴人受有損害，
    爰依不當得利之法律關係，請求上訴人將上開賠償金320,92
    1元返還被上訴人等語。並聲明：請求駁回上訴；第一、二
    審訴訟費用由上訴人負擔。
二、上訴人則以：系爭土地係上訴人向法院拍定而取得，基於物
    權法定主義，損害賠償金之請求權乃從屬而移轉於上訴人，
    且水利法第58條亦規定僅「土地所有權人」得要求損害賠償
    ，因此，拍定後由上訴人承當訴訟，被上訴人亦同意放棄所
    有利益，第一審訴訟費用包括律師費均係上訴人支付，則土
    地上一切權利由上訴人繼受，自無疑義；又所謂危險承擔應
    指買賣契約成立後，標的物交付前發生之利益或危險，本件
    買賣標的物之危險係發生於強制執行即交付前，並無民法第
    373條之適用，再者，縱有適用民法第373條之餘地，利益及
    危險亦無部分承受、負擔之可能，而應均由買受人即上訴人
    全部承受及負擔，故上訴人向彰化縣政府請領404740元之賠
    償金自無不當得利，毋需返還予被上訴人等語。並聲明：原
    判決廢棄；被上訴人在第一審之訴駁回；第二審之訴訟費用
    由被上訴人負擔。
三、本件原審為被上訴人全部勝訴之判決，上訴人聲明不服，求
    為判決：原判決廢棄；被上訴人在第一審之訴駁回；第二審
    之訴訟費用由被上訴人負擔。被上訴人則聲明：上訴駁回。
四、經查：系爭土地原係被上訴人所有，於被上訴人對訴外人彰
    化縣政府等提起返還土地等訴訟中（即本院92年度訴字第10
    51號），系爭土地因為本院民事執行處進行強制執行拍賣，
    由上訴人於93年3月20日拍賣取得所有權，後並依法承當訴
    訟，嗣經台灣高等法院台中分院93年度上字第353號事件，
    判決訴外人彰化縣政府因就系爭土地成立公用地役關係，致
    土地所有權人所有權之行使受限制，故應依土地法第110條
    、第148條之規定賠償上訴人共404740元，其中自76年3月20
    日起至93年3月19日被上訴人所有期間之損害為320921元，
    自93年3月20日上訴人取得系爭土地所有權之日起至95年4月
    19日該案二審言詞辯論期日止之損害為83819元等情，業據
    被上訴人於原審提出上開民事判決、土地登記謄本等為證，
    並經本院及原審調取上開案件卷宗查明，上訴人就此亦無爭
    執，堪信為真實。
五、雖上訴人以其業於上開訴訟進行中，經拍賣取得系爭土地之
    所有權，自應由其取得前述賠償金之全部，並主張其與被上
    訴人間原已協議由其支付被上訴人40000元或45000元，被上
    訴人即願意放棄對系爭土地損害賠償金等權利，而由其承當
    訴訟等語。惟按「買賣標的物之利益及危險，自交付時起，
    均由買受人承受、負擔，但契約另有訂定者，不在此限」，
    此民法第373條有明文規定，本件上訴人係於93年3月20日因
    本院強制執行程序拍賣取得系爭土地之所有權，已如前述，
    而強制執行之拍賣乃買賣的一種，仍有民法第373條規定之
    適用，則上訴人依法於系爭土地交付後，始能承受系爭土地
    之利益即前述損害賠償金，且系爭土地之前述損害賠償金，
    係因訴外人彰化縣政府自76年3月20日起，因成立公用地役
    關係使用系爭土地所生，並非因被上訴人就此向訴外人彰化
    縣政府提起返還土地訴訟、後由上訴人承當訴訟而獲相當於
    租金之損害賠償所致，是上訴人主張其已取得系爭土地所有
    權，並因承當上開訴訟而就前述損害賠償金部分獲勝判決，
    故應由其取得全部之損害賠償金等語，顯對前揭法條規定之
    意旨有所誤解，自不可採。
六、又上訴人主張其與被上訴人已達成協議，由其給付代價給被
    上訴人後，被上訴人同意放棄其對系爭土地之權利，是被上
    訴人自不能再向其主張系爭土地之損害賠償金等等。惟其就
    此僅能以證人即上訴人之配偶丁○○到庭所證被上訴人確有
    與其夫妻協議，由其等承當訴訟並支付40000元或45000元（
    其中20000元為上訴人已支出之律師費）給被上訴人後，被
    上訴人願拋棄對系爭土地之權利等詞，及證人即曾代兩造書
    擬協議書之己○○到場證述兩造確有就承當上開訴訟之訴訟
    費用及權利等事項達成協議等語為其此點主張之依據外，並
    未能提出相關之證據以佐其說，而證人己○○僅證稱兩造就
    承當上開訴訟之費用與權利有達成協議，至於協議之詳細內
    容為何其已無復記憶，其證言並無法證明被上訴人當時有上
    訴人所指同意放棄其對系爭土地之權利等情，且證人丁○○
    乃上訴人之配偶，並於原審審理時，代理上訴人進行本件訴
    訟，其證言難免有失偏頗，自不能僅以證人丁○○之證詞作
    為認定上訴人此點所述之唯一證據；再被上訴人固不否認其
    有收受上訴人交付之45000元之事實，惟其就此辯稱該等款
    項係因上訴人同意承當上開訴訟，其始要求上訴人分擔其已
    支出之律師費45000元及裁判費之一半等語，經查上開訴訟
    之一審裁判費為33065元，與被上訴人所陳律師費用45000元
    合計為88065元，則被上訴人主張雙方係就承當訴訟達成分
    擔費用之協議，並未逾於常理，且其向上訴人所收取之款項
    ，亦與其主張已因上開訴訟所支出之費用相當，故被上訴人
    此點辯解難謂無憑。
    綜上所述，上訴人受領訴外人彰化縣政府就系爭土地所支付
    自76年3月20日至93年3月19日間之相當於租金之損害賠償金
    320921元，對被上訴人而言，顯然於法無據，此部分之損害
    賠償金，應由系爭土地於該段期間之原所有人即被上訴人取
    得始為適法，故被上訴人本於民法第179條不當得利之法律
    關係，請求上訴人返還其此部分不當所得，係有理由，原審
    之認定，於法並無違誤，上訴人上訴意旨指摘原判決不當，
    求予廢棄，為無理由，應予駁回。
七、據上論結，本件上訴為無理由，依民事訴訟法第436條之1第
    3項、第449條第1項、第78條，判決如主文。
中　　華　　民　　國　　96　　年　 　 7　　月 　20　　日
                民事第一庭審判長法　官  羅培昌
                                法  官  簡燕子
                                法  官  葛永輝
以上正本證明與原本無異。
不得上訴。
中　　華　　民　　國　　96　　年　　  7　　月　 23　　日
                      　　　    書記官　楊美芳
